【裁判字號】    94,家上,232
【裁判日期】    950411
【裁判案由】    確認婚姻不成立
【裁判全文】
臺灣高等法院民事判決                 94年度家上字第232號
上 訴 人  丙○○
被上訴人  乙○○○
上列當事人間確認婚姻不成立事件，上訴人對於中華民國94年8
月11日臺灣臺北地方法院94年度家訴字第55號第一審判決提起上
訴，本院於95年3月28日言詞辯論終結，判決如下：
    主  文
上訴駁回。
第二審訴訟費用由上訴人負擔。
    事實及理由
一、上訴人聲明：（一）原判決廢棄。（二）確認兩造間之婚姻
    不成立。
    被上訴人聲明：如主文所示。
二、上訴人起訴主張：兩造於民國（下同）66年間相識，因伊之
    先父陳炳輝反對兩造交往、結婚，雙方乃先同居；迄兩造之
    長子陳意仁於68年1月17日出生後，伊之先父陳炳輝始同意
    兩造辦理結婚登記，遂由訴外人王萬傳（已死亡）在結婚證
    書上填載兩造於67年10月6日在「大直自宅」結婚；兩造嗣
    於68年3月1日持結婚證書至戶政事務所辦妥結婚登記。惟兩
    造實際上並未舉行結婚之公開儀式或宴請親友宣布兩造業已
    結婚，此為兩造親友所知悉。兩造間之婚姻並無民法第982
    條第1項所規定之「公開儀式及二人以上之證人」，依民法
    第988條第1款規定，應為無效等情，爰求為確認兩造之婚姻
    不成立之判決。
    被上訴人則以：上訴人有帶媒人至伊家中，由上訴人之表姐
    陳王寶及伊公公之朋友為證人。伊生兒子時有請滿月酒。伊
    係先有孩子，在生子之後，上訴人之父陳炳輝同意兩造結婚
    ，上訴人帶其表姊陳王寶向伊之母甲○○表示已生小孩，要
    辦一個儀式，伊公公也包了一個紅包，也找其朋友來，彼等
    都有在結婚證書上蓋章等語，資為抗辯。
三、按民法第982條第1項所謂結婚應有公開之儀式，指結婚之當
    事人應行定式之禮儀，使不特定人得以共聞共見認識其為結
    婚者而言，所謂二人以上之證人，衹須有行為能力在場親見
    而願證明者為已足，不以證婚人為限（最高法院51年台上字
    第551號判例參照）。經查上訴人主張兩造結婚無公開之儀
    式，固據證人陳王寶到場證稱兩造未舉辦結婚典禮，伊未參
    加過兩造之結婚典禮云云（見原審卷37頁）；惟查兩造結婚
    並不以陳王寶或特定親友在場為要件，尚不能以上訴人之表
    姊陳王寶未參加兩造婚禮，遽認兩造結婚無公開之儀式。又
    被上訴人抗辯伊生兒子後有請滿月酒，伊係先有孩子，在生
    子之後，上訴人之父陳炳輝同意兩造結婚，上訴人帶其表姊
    陳王寶向伊之母甲○○表示已生小孩，要辦一個儀式，伊公
    公陳炳輝也包了一個紅包，也找其朋友來，彼等都有在結婚
    證書上蓋章，伊公公陳炳輝在幾年後有殺豬請客，因其曾發
    願其兒子結婚要殺豬請客等語，為上訴人所不爭執（見本院
    卷25頁）。參酌上訴人自認被上訴人在外借很多錢，債主都
    找上門，伊有協議與被上訴人離婚，但被上訴人不肯（見本
    院卷33頁）；及兩造育有三子，分別為68年1月17日、68年1
    2月29日、69年12月14日出生（見原審卷10、11頁），被上
    訴人抗辯上訴人之父陳炳輝在伊生子之後同意兩造結婚，曾
    辦儀式，伊生子後有請滿月酒，經核與常情無違，堪信為真
    實。又揆諸前開說明，兩造在長子出生後所請滿月酒，亦堪
    認具有使不特定人知悉兩造結婚之儀式性質，被上訴人抗辯
    兩造結婚曾有公開之儀式，應屬可採。末查兩造結婚證書上
    之證婚人王萬傳及主婚人陳炳輝，均已死亡，無從證明兩造
    結婚無公開之儀式；另主婚人即被上訴人之母甲○○業已年
    邁（6年1月10日出生），因本件事實已臻明確，無令其到場
    作證之必要，併此敘明。
四、綜上所述，上訴人請求確認兩造間婚姻不成立，為無理由，
    不應准許。原審為上訴人敗訴之判決，並無不合；上訴論旨
    指摘原判決不當，求予廢棄改判，為無理由。
五、兩造其餘之攻擊或防禦方法及未經援用之證據，經本院斟酌
    後，認為均不足以影響本判決之結果，無逐一詳予論駁之必
    要。併此敘明。
六、據上論結，本件上訴為無理由，依民事訴訟法第449條第1項
    、第78條，判決如主文。
中    華    民    國    95    年    4    月    11    日
                  民事第八庭  審判長法  官  吳景源
                                    法  官  滕允潔
                                    法  官  鄭威莉
正本係照原本作成。
如不服本判決，應於收受送達後20日內向本院提出上訴書狀，其
未表明上訴理由者，應於提出上訴後20日內向本院補提理由書狀
（均須按他造當事人之人數附繕本）上訴時應提出委任律師或具
有律師資格之人之委任狀；委任有律師資格者，另應附具律師資
格證書及釋明委任人與受任人有民事訴訟法第466條之一第一項
但書或第二項（詳附註）所定關係之釋明文書影本。
中    華    民    國    95    年    4     月    12    日
                                    書記官  董曼華
附註：
民事訴訟法第四百六十六條之一（第一項、第二項）：
對於第二審判決上訴，上訴人應委任律師為訴訟代理人。但上訴
人或其他法定代理人具有律師資格者，不在此限。
上訴人之配偶、三親等內之血親、二親等內之姻親，或上訴人為
法人、中央或地方機關時，其所屬專任人員具有律師資格並經法
院認為適當者，亦得為第三審訴訟代理人。


司法院資訊處製作；財團法人民間司法改革基金會備份。
